---
title: "Módulo 05 - Medidas de Risco"
author: "Marcos Cavalcanti (1920533) & Gustavo Deustcher (1820438)"
date: "07/05/2022"
output: word_document
---
  
### Instalação dos Pacotes  
```{r}
pacman::p_load(tidyverse,
               geometry)

```



## Questão 1  
  
### Item 1.1  
  
De acordo com o PDF da Aula 2, um agente neutro a risco opta sempre por maximar o valor esperado do seus investimentos, mesmo que, por exemplo, isso incorra em um risco de perda máxima maior que outros investimentos. A sua função de utilidade pode ser obtida igualando-se ao valor esperado do retorno das suas decisões.  

Matematicamente, seja ${\chi} = \{X_1,X_2,...,X_n\}$ o conjunto de decisões de um agente neutro a risco. Desse modo, ele deve optar por  
  
  
$$ arg \max_{X \in \chi} E[X] $$ 
  
  
  
Trazendo esses conceitos ao nosso problema, temos que   
  
$${\chi} = \{X_A,X_B,X_C\}$$
  
  
Sejam $L_A$, $L_B$ e $L_C$ os vetores de lucro e $P$ o vetor de probabilidade de ocorrência de cada cenário $i$.  
  
#### Cálculos  
```{r}
LA = c(-4000,7000,9000,-8000,-5000,6000,-8000,-4000,-8000,8000)
LB = c(1000,0,7000,1000,-5000,3000,-4000,-6000,8000,3000)
LC = c(-6000,-4000,-1000,-3000,-2000,3000,5000,8000,5000,-5000)
P = c(0.05,0.15,0.13,0.07,0.09,0.10,0.11,0.14,0.03,0.13)

E_XA = dot(P,LA)
E_XB = dot(P,LB)
E_XC = dot(P,LC)

print(E_XA)
print(E_XB)
print(E_XC)
```
  
  
Logo, temos que    
  
  
$$E[X_A] = L_A \cdot P = 970 $$  
  
$$E[X_B] = L_B \cdot P = 230$$  
  
$$E[X_C] = L_C \cdot P = 50$$  
  
  
Como discutido anteriormente, se o tomador de decisão é neutro ao risco, podemos obter **uma** função de utilidade (existem infintas funções, uma vez que se mantido a ordem dos valores da imagem, a função de utilidade se preserva), tal que  
  
$$U: {\chi} \rightarrow \mathbb{R} \;,\; U(X_i) = E[X_i]$$

  
Logo,  
  
$$(\;U(X_A) > U(X_B) > U(X_C)\;) \rightarrow (\;X_A \succ X_B \succ X_C) $$
  
  
E, pelo Axioma da Transitividade,  
  
$$(X_A \succ X_B) \wedge (X_A \succ X_C)$$  
  
E, portanto, o investidor prefere $X_A$.  
  
  
### Item 1.2  
  
  
  
### Item 1.3  
  
  
  
### Item 1.4  
  
  
  
  
  


## Questão 2  
  
  
### Item 2.1  
  
O Valor Presente Líquido (VPL) de um projeto sob certeza, pode ser facilmente calculado a partir do somatório de todos os fluxos de caixa futuros - ora positivos, ora negativos - trazidos a valor presente por uma **taxa de desconto**.  
  
Matematicamente,  
  
  
$$ \mathcal{F} = \{F_0, F_1, ..., F_T\} \subset \mathbb{R^{T+1}} $$


E, $r \in \mathbb{R}$ a taxa desconto única de todos os períodos, então  
  
$$VPL[\mathcal{F}] = \sum\limits_{t = 0}^{T} \frac{F_i}{(1+r)^{t}} $$
  
Sejam $g \in \mathbb{R}$ a taxa de crescimento constante dos fluxos de caixa, $CF$ o custo fixo anual, $R_t$ a receita bruta do ano $t$ e $CV_t$ o custo variável do ano $t$.  
  
No nosso caso da Queen Consolidated, temos que mensurar o VPL do projeto, com as seguintes características:  
  
$$T = 10 \;[anos]$$  
  
$$r = 12 \%$$  
  
$$g = 5 \%$$  

  
$$CF = 35.000 $$  
  
$$R_t = 100.000 \times (1+g)^{t-1} $$    
  
  
  
$$CV_t = 0,5 \times R_t $$  
  
Logo, teremos  
  
$$F_t = R_t - CV_t - CF_t$$  
  
  
$$
F_t = 
\begin{cases}
    -100.000,& t = 0 \\
    \frac{100.000 \times (1+g)^{t-1}}{2} - 35.000,              & t  \geq 1
\end{cases}
$$
  
  
  
  
#### Cálculos  
  
```{r}
r = 0.12
g = 0.05
CF = 35000
R = -100000
for(t in 1:10){
  R = c(R,((100000 *(1+g)^(t-1))/2)-35000)
}
# vetor de receita líquida
print(R)
```
  
```{r}
F = -100000
for(t in 1:10){
  F = c(F,R[t+1]/(1+r)^(t))
}
F_cumsum = cumsum(F)
VPL = F_cumsum[length(F)]
print(VPL)
```
  
Dessa forma, temos o valor do projeto igual a  
  
$$VPL = 41.913,28 $$
  
Finalmente, como  $VPL > 0 $ , é vantajoso o investimento nesse projeto.  
  
  
  
### Item 2.2   
  
Contudo, até agora consideramos fluxos de caixa, taxas de crescimento e taxas de desconto determinísticas, algo fora do comum - para não dizer *irreal*.  
  
Portanto, a segunda parte do item considera o mesmo contexto, porém com os parâmetros modelados por variáveis aleatórias. É verdade que não temos com exatidão a distribuição dos parâmetros (e provavelmente, nunca teremos), mas com uma boa *estimação* é possível modelar o problema de forma a representar *mais* fielmente a realidade.  
  
  
  
Agora recorrendo aos cálculos feitos no Excel, vamos simular 10.000 cenários em que cada parâmetro terá uma distribuição de uma variável aleatória.  
  
  
  
Seja uma distribuição Triangular(min,mp,max), em que "min" é menor valor, "max" é o maior valor e "mp" é o valor mais provável, vamos aplicar a fórmula  
  
"= max + ( min + (ALEATÓRIO() * (mp - min) - max) * RAIZ( ALEATORIO() )"
  
  
Seja $IN_i$ o investimento inicial da simulação $i$, $RPA_i$ a Receita ao Final do Primeiro Ano da simulação $i$, $G_i$ a taxa de crescimento da simulação $i$, $CFA_i$ o Custo Fixo Anual da simulação $i$ e, por fim, $CV_i$ o Custo Variável da simulação $i$. Então,  
  
  
   
$$VPL_i = - IN_i + RPA_i \times CV_i \times \sum\limits_{t=1}^{10}\frac{(1+G_i)^{t - 1} - CFA_i}{(1,12)^{t}}$$  
  
  
Desse modo chegamos ao valor VPL estimado de todas as simulações da seguinte forma: 
  
  
$$VPL = \frac{1}{10.000}\sum\limits_{i = 1}^{10.000}VPL_i $$  
  
  
$$VPL = 39.686,75$$   
  
  
### Item 2.3  
  
Para calcular o valor do $VaR_{95\%}$, vamos ordenar os valores dos retornos simulados e tomar o valor do percentil de 5% da série de dados. Desse modo,  
  
$$VaR_{95\%} = -210.108,06$$
  
Agora, para o cálculo da $CVaR_{95\%}$, temos que  
  
$$CVaR_{95\%}(X) = - E[X| X \leq - VaR_{95\%}(X)]$$  
  
$$CVaR_{95\%}(X) = - 23.644,51$$  
  
  
### Item 2.4  
  
Pela propriedade das medidas de risco, elas devem ser invariantes a translação:  
  
$$\rho: \chi \rightarrow \mathbb{R},\;\forall m \in \mathbb{R}\;,\;\rho(X+m) = \rho(X) - m$$
Analisando empiricamente os valores, podemos ver que, de fato,  
  
$$VaR_{95\%} = - 190.108,06$$
  
Contudo, o mesmo não vale para o $CVaR$, que toma o valor de  
  
$$CVaR = -16.103,11$$  
  
### Item 2.5  
  
Primeiro de tudo, sejam $X,Y$ varáveis aleatórios de modo que $X \sim Uniforme(50.000,50.000)$ e $Y \sim Triangular(80.000,35.000,38.000)$. Desse modo, temos que  
  
$$\forall \omega \in \Omega\;,\; X(\omega) < Y(\omega)$$
  
Logo, pela propriedade das medidas de risco, pode-se dizer que  
  
$$\rho(X) \geq \rho(Y)$$
  
Ambos os cenários, antigo e novo, dependem das variáveis aleatórias $X,Y$. Desse modo, o VPL sempre apresentou valores inferiores, bem como, obivamente, suas médias também.  
  
Finalmente, é de se esperar que  
  
$$\rho(VPL_{antigo}) \leq \rho(VPL_{novo})$$  
  
De fato, temos um VaR no cenário antigo de -210.806,06, e no cenário novo de -359.908,75, concluindo que o novo cenário é mais arriscado, de acordo, é claro, com essa métrica de risco.  
  
  
### Item 2.6  
  
Calculando com o auxílio do Excel, temos que  

$$VPL_{linha} = VPL + Y\;,\; Y \sim Uniforme (-10.000,50.000)$$  
  
$$CVaR_{95\%}(VPL_{linha}) = 15.741,63$$  
  
$$CVaR_{95\%}(Y) = 1.498,91$$  
   
$$CVaR_{95\%}(VPL) = 23.644,51$$
  
Como o CVaR é uma medida de risco coerente, deve valer a propriedade da subaditividade. Logo,  
  
$$CVaR_{95\%}(VPL_{linha}) \; \leq\; CVaR_{95\%}(VPL) \;+\;CVaR_{95\%}(Y)$$
  
$$15.741,63 \;\leq\; 25.143,42$$

